【裁判字號】    98,交聲,60
【裁判日期】    980116
【裁判案由】    聲明異議
【裁判全文】
臺灣臺中地方法院交通事件裁定      98年度交聲字第60、61號
原處分機關  交通部公路總局臺中區監理所臺中市監理站
異  議  人
即受處分人  甲○○
上列異議人因違反道路交通管理處罰條例案件，對於交通部公路
總局臺中區監理所臺中市監理站中華民國九十七年十一月四日、
同年十二月二十二日所為之裁決（裁監稽違字第裁六一－ＧＤ0
000000號、六一－ＧＤ0000000號），聲明異議，
本院裁定如下：
    主  文
原處分關於裁處罰鍰新臺幣肆萬伍仟元部分撤銷。
前項撤銷部分，甲○○不罰。
其餘異議駁回。
    理  由
一、原處分機關交通部公路總局臺中區監理所臺中市監理站處分
    意旨係以：異議人即受處分人（下稱異議人）甲○○於民國
    九十六年六月十二日凌晨０時四十五分許，於酒後騎乘車牌
    號碼JOX－229號重型機車，在臺中市○○路與惠文路口，因
    「闖紅燈（左轉）」，為臺中市警察局第四分局大墩派出所
    員警於惠文路與大墩十一街口攔停，復經員警對其實施酒精
    濃度測試，有「酒後駕車，駕駛人酒精濃度達０‧七二ＭＧ
    ／Ｌ，超過法定值」之違規，為員警以其有違反道路交通管
    理處罰條例第五十三條第一項、第三十五條第一項第一款規
    定之行為，逕行製作中市警交字第ＧＤ0000000號、
    第ＧＤ0000000號舉發通知單予以舉發，並交付予異
    議人，並經原處分機關交通部公路總局臺中區監理所臺中市
    ○○○○道路交通管理處罰條例第五十三條第一項、第三十
    五條第一項第一款、第六十三條第一項第三款及違反道路交
    通管理事件統一裁罰基準及處理細則第四十三條、第四十四
    條及第六十七條之規定，以裁監稽違字第裁六一－ＧＤ00
    00000號、六一－ＧＤ0000000號裁決書，分別
    裁處異議人罰鍰新臺幣（下同）四千五百元、記違規點數三
    點，暨罰鍰四萬五千元、吊扣駕駛執照十二個月、施以道安
    講習，於法並無不合等語。
二、異議人甲○○聲明異議意旨略以：伊所受之緩起訴處分業已
    期滿（依臺灣高等法院被告前案紀錄表所載，異議人緩起訴
    期間為九十六年七月二日至九十八年七月一日止，其緩起訴
    期間尚未期滿，是異議人所認顯有誤會），故依法聲請一罪
    不二罰。伊酒駕與闖紅燈行為係同時開單，並經法院判決繳
    交五萬元（應為臺灣臺中地方法院檢察署檢察官以緩起訴處
    分命異議人支付緩起訴處分金五萬元）。伊酒駕係事實，而
    闖紅燈部分，係因當時未見二段式左轉，故伊並非紅燈左轉
    ，且伊已繳納上開五萬元，爰請寬限時間讓伊準備足夠金錢
    以繳納罰鍰云云。
三、按汽車駕駛人，駕駛汽車經測試檢定有酒精濃度超過規定標
    準者，處一萬五千元以上六萬元以下罰鍰，並當場移置保管
    其車輛及吊扣其駕駛執照一年；汽車駕駛人有飲用酒類後其
    吐氣所含酒精濃度超過每公升０‧二五毫克以上者，不得駕
    車，道路交通管理處罰條例第三十五條第一項第一款、道路
    交通安全規則第一百十四條第二款及違反道路交通管理事件
    統一裁罰標準表分別定有明文。次按駕駛人駕駛汽車，應遵
    守道路交通標誌、標線、號誌之指示；所謂汽車，係在道路
    上不依軌道或電力架線而以原動機行駛之車輛（包括機器腳
    踏車），道路交通安全規則第九十條前段、第二條第一款定
    有明文。又道路交通標誌標線號誌設置規則第二百零六條第
    五款第一目規定「圓形紅燈」之行車管制號誌表示禁止車輛
    通行，並不得超越停止線或進入路口。再按汽車駕駛人，行
    經有燈光號誌管制之交岔路口闖紅燈者，處新臺幣一千八百
    元以上五千四百元以下罰鍰，道路交通管理處罰條例第五十
    三條第一項定有明文；且汽車駕駛人駕駛汽車違反道路交通
    管理處罰條例第五十三條規定者，除應依該條所規定之罰鍰
    處罰外，並應分別予記違規點數三點，道路交通管理處罰條
    例第六十三條第一項第三款亦定有明文。末按二以上違反道
    路交通管理之行為，應分別舉發、處罰，違反道路交通管理
    事件統一裁罰基準及處理細則第三條第一項前段定有明文。
四、經查，異議人甲○○於九十六年六月十二日凌晨零時四十五
    分許，分別於臺中市○○路與惠文路口、惠文路與大墩十一
    街口，有「闖紅燈（左轉）」、「酒後駕車，駕駛人酒精濃
    度達０‧七二ＭＧ／Ｌ，超過法定值」等違規行為，是承前
    揭法條規定所示，異議人既有上開二項違反道路交通管理之
    行為，則原處分機關分別以裁監稽違字第裁六一－ＧＤ00
    00000號、六一－ＧＤ0000000號對異議人裁罰
    ，並無不當，合先敘明。
五、關於原處分機關裁監稽違字第裁六一－ＧＤ0000000
    號裁決部分：
  (一)本件異議人甲○○確有上開酒後駕車，且酒測濃度值達每公
    升０‧七二毫克之違規事實，不僅為其所是認，並有中市警
    交字第ＧＤ0000000舉發違反道路交通管理事件通知
    單影本一紙在卷可憑，故原處分機關所為處分並無不合。
  (二)惟按行政罰法於九十四年二月五日經總統令制定公布，依該
    法第四十六條規定，本法自公布後一年施行，則行政罰法於
    九十五年二月五日生效施行，因本案裁罰時間為九十七年十
    一月四日，自有該法之適用。依該法第一條：「違反行政法
    上義務而受罰鍰、沒入或其他種類行政罰之處罰時，適用本
    法」之規定，可知九十五年二月五日以後有關行政處罰即應
    適用行政罰法之規定，亦即行政罰法為一般行政處罰之基本
    法，所有關於行政處罰之裁罰，應以行政罰法為基本準則，
    要屬無疑。依行政罰法第二十六條第一項規定：「一行為同
    時觸犯刑事法律及違反行政法上義務規定者，依刑事法律處
    罰之，但其行為應處以其他種類行政罰或得沒入之物而未經
    法院宣告沒收者，亦得裁處之」，又同條第二項規定：「前
    項行為如經不起訴處分或為無罪、免訴、不受理、不付審理
    之裁判確定者，得依違反行政法上義務規定裁處之」，則異
    議人甲○○上開酒後駕車行為，即係一行為同時觸犯刑法第
    一百八十五條之三之公共危險罪與道路交通管理處罰條例第
    三十五條第一項第一款之酒醉駕車之行政罰，依上開規定，
    自應依刑事法律之刑法第一百八十五條之三規定處罰。而異
    議人關於此次酒後駕車之行為，業經臺灣臺中地方法院檢察
    署檢察官於九十六年七月二日以九十六年度速偵字第二九七
    六號為緩起訴處分確定，命異議人應向國庫支付五萬元等情
    ，此有臺灣臺中地方法院檢察署檢察官緩起訴處分書、臺灣
    高等法院被告前案紀錄表影本各一份在卷可稽。依行政罰法
    第二十六條之立法理由所示：一行為同時觸犯刑事法律及違
    反行政法上義務規定時，由於刑罰與行政罰同屬對不法行為
    之制裁，而刑罰之懲罰作用較強，故依刑事法律處罰，即足
    資警惕時，實無為一事二罰再處行政罰之必要。且刑事法律
    處罰，由法院依法定程序為之，較符合正當法律程序，應予
    優先適用。但罰鍰以外之沒入或其他種類行政罰，因兼具維
    護公共秩序之作用，為達行政目的，行政機關仍得併與裁處
    等情。據此，本件異議人所受之緩起訴處分與前揭行政罰法
    第二十六條第二項所規定之不起訴處分是否相當，即應視緩
    起訴之具體內容，在實質上與行政罰是否相當而定，非可一
    概而論。參酌刑事訴訟法第二百五十三條之二第一項第四款
    規定，命被告向公益團體支付一定金額，因此項命令內容得
    為民事強制執行名義且涉及被告財產權之保障，在未為終局
    裁判前，自應考慮被告之意願，而需得被告之同意，因此此
    項負擔，無論其形式上是否以「刑罰」名義出之，實質上均
    屬對被告之不利益，而具有實質制裁之效果。因此就此部分
    而言，異議人所受之具體緩起訴處分內容，與前揭規定之不
    起訴應非相當。至異議人因酒後駕車違反行政法上義務應受
    其他種類行政罰之處罰，亦即吊扣駕駛執照部分，依行政罰
    法第二條第一款規定：「本法所稱其他種類行政罰，指下列
    裁罰性之不利處分：一、限制或禁止行為之處分‧‧‧吊扣
    證照」，仍得依法裁處，此可從行政罰法第二十六條第一項
    但書規定：「但其行為應處以其他種類行政罰者，亦得裁罰
    之」，可得明證。是以，道路交通管理處罰條例第三十五條
    所規定之裁處含有罰緩與吊扣駕照之處分，二者分屬行政罰
    法法理中之裁罰，含有對於過去違反義務行為處罰之秩序罰
    ，以及對於預防將來再犯危險之管制罰；而前者對於過去義
    務違反而為秩序罰之目的與刑事制裁所欲達到保護交通安全
    之目的相同，二者既為相同之目的，則以前開緩起訴處分所
    為依刑事法律處罰之實質上制裁已足，無重複處罰之必要，
    故本件對於性質相同之金錢裁罰，已依懲罰作用較強之刑事
    法律制裁後，即無再依行政法為相同處罰之必要，異議意旨
    就此部分異議為有理由，原處分就此部分應予撤銷，另由本
    院為異議人不罰之諭知。
六、關於原處分機關裁監稽違字第裁六一－ＧＤ0000000
    號裁決部分：
  (一)經查，異議人甲○○於九十六年六月十二日凌晨零時四十五
    分許，騎乘車牌號碼JOX－229號重型機車，行經臺中市○○
    路與惠文路口有燈光號誌管制之交岔路口時，有「闖紅燈（
    左轉）」之違規，而為員警於惠文路與大墩十一街口當場攔
    檢舉發，掣開違規通知單等情節，有中市警交字第ＧＤ00
    00000號舉發違反道路交通管理事件通知單影本一紙在
    卷可稽。衡以交通警員製單舉發違反道路交通管理處罰條例
    所列之違規事實，本質上為行政處分，係公務員基於職務上
    權力，依法就特定之具體事件所為具有公法上效果之單方行
    政行為，基於公務員為公法上行為具有公信力之原則，該行
    政處分當可被推定為真正，其據以依法處分之事實認定亦為
    正確無誤，本此公信原則，乃立法者賦予行政機關制定違反
    道路交通事件統一裁罰標準及處理細則，使值勤警員得當機
    處分以維護交通秩序、安全之行政目的；反之，若謂公務員
    一切行政行為均需預留證據以證其實，則國家行政勢必窒礙
    難行，據此，刑事訴訟法就犯罪證據有關之規定中，與行政
    秩序罰之交通違規裁罰本旨不合之部分，自不在準用之列。
    本件現場舉發員警與異議人素昧平生，並無仇隙，衡情舉發
    之員警當無設詞攀誣、濫予舉發之理，本件既無任何證據足
    證警員有捏造事實、違法取締之情事，則執勤警員本其維護
    交通秩序、安全職責所為之舉發，自應受到合法、正確之推
    定。異議人既無法提出任何對其有利之證據供本院參酌，其
    徒言否認違規等情，自不足採。且查，上開舉發通知單所載
    之應到案日期為九十六年六月二十七日前，則異議人如不服
    該舉發，自應於舉發通知單所載之應到案日期前至處罰機關
    申訴，然依違反道路交通管理事件不服裁決聲明異議案件移
    送書意見欄所載，異議人遲至九十七年十二月十九日始向處
    罰機關即原處分機關辦理申訴，顯已逾應到案期限六十日以
    上，是原處分機關依違反道路交通管理事件統一裁罰基準表
    之規定，裁處異議人罰鍰四千五百元，並記違規點數三點，
    於法亦無不合。
  (二)至異議人甲○○請求寬限時間準備金錢以繳交罰鍰之部分，
    經查，按違反道路交通管理事件受處罰人有下列情形之一，
    無法一次完納罰鍰，得敘明理由向處罰機關申請分期繳納：
    一、義務人依其經濟狀況，無法一次完納本條例罰鍰。二、
    因天災、事變或其他不可抗力，致遭受重大財產損失。又分
    期繳納期間，每期以一個月計算，總分期繳納期限參酌車輛
    定期檢驗日期、行車執照有效期間、駕駛執照審驗期限及有
    效期限，不得逾十二期，每期繳納罰鍰金額（除最後一期外
    ），不得低於新臺幣一千元。核准後應即繳納第一期罰鍰金
    額，道路交通管理事件統一裁罰基準及處理細則第六十條、
    第六十一條分別定有明文。是異議人如有上開情狀致無法一
    次完納罰鍰，自得依上開規定向處罰機關即原處分機關辦理
    分期繳納罰鍰事宜，併此敘明。
七、綜上所述，原處分機關以異議人甲○○有酒醉駕車及闖紅燈
    之違規行為，依道路交通管理處罰條例第三十五條第一項第
    一款、第五十三條第一項、第六十三條第一項第三款、違反
    道路交通管理事件統一裁罰基準及處理細則第四十三條、第
    四十四條、第六十七條之規定，分別裁處異議人罰鍰四千五
    百元、記違規點數三點，暨罰鍰四萬五千元、吊扣駕駛執照
    十二個月、施以道安講習之處分，其中裁處罰鍰四萬五千元
    之部分於法不合，應予撤銷，另由本院為異議人不罰之諭知
    ；至另裁處異議人罰鍰四千五百元、記違規點數三點，暨吊
    扣駕駛執照十二個月、施以道安講習部分，於法並無違背，
    異議人此部分之異議並無理由，應予駁回。
據上論斷，應依道路交通管理處罰條例第八十七條第二項，道路
交通案件處理辦法第十九條、第二十條前段，裁定如主文。
中    華    民    國    98    年    1     月    16    日
                  交通法庭  法  官  陳思成
上正本證明與原本無異。
如不服本裁定，應於送達後五日內，向本院提出抗告狀。
                            書記官  吳詩琳
中    華    民    國    98    年    1     月    16    日


司法院資訊處製作；財團法人民間司法改革基金會備份。
